臺灣高等法院臺中分院刑事判決　　　　　　　　　　　　　九十一年度再字第四號
　　上　訴　人
　　即　被　告　甲○○
　　選任辯護人　黃耀南
右上訴人因詐欺案件，不服臺灣彰化地方法院中華民國九十一年二月六日第一審判決
（民國九十年度易字第八七二號，起訴案號：臺灣彰化地方法院檢察署民國九十年度
偵字第二五三○號），提起上訴，經本院於九十一年五月二十八日以九十一年度上易
字第五二０號駁回上訴確定，茲經上訴人對本院上開刑事確定判決提起再審聲請獲准
，本院判決如左：
    主      文
上訴駁回。
    事      實
一、甲○○係甲○○代書事務所之代書，為從事代書業務之人，專門為人辦理房地產
    過戶手續，於民國（下同）八十九年十月中旬，為乙○○辦理農地買賣過戶事宜
    ，竟意圖為自己不法之所有，於八十九年十一月十七日，打電話給乙○○之父王
    策杖，向王策杖佯稱：該筆農地買賣要繳土地增值稅，稅額為新台幣（下同）一
    百四十萬元，由乙○○先繳納，再從總價中扣除云云，致王策杖誤信為真，即打
    電話告知其子乙○○，乙○○因急於過戶土地，完成買賣交易，復因與甲○○為
    堂兄弟關係而信任甲○○，在未問清查明稅捐內容之情形下，乃於八十九年十一
    月十八日，在彰化縣員林鎮○○路第七商業銀行領取一百四十萬元（甲○○於同
    日另向乙○○借七萬元）交予甲○○，甲○○詐得該一百四十萬元後，並未前往
    稅捐機關代為繳納，竟供自己花用；嗣乙○○於八十九年十二月十六日繳交尾款
    時，經原地主丙○○（即賣方）告知後，始知甲○○開具面額一百零八萬一千五
    百五十五元之支票（付款人臺中商業銀行員林分行，發票人王純銈、八十九年十
    二月二十三日到期）給原地主丙○○，且三十一萬八千四百四十五元之遺產稅稅
    金亦未繳納，直至八十九年十二月二十五日，原地主告知乙○○由甲○○所開具
    之支票未兌現，乙○○始知受騙。
二、案經告訴人乙○○訴由臺灣彰化地方法院檢察署檢察官偵查起訴。
    理      由
一、訊據上訴人即被告（下稱被告）甲○○矢口否認有何詐欺犯行，辯稱：伊早於八
    十八年間即陸續以客票向告訴人借款，雙方口頭約定六分利息，而告訴人亦知伊
    借錢之用途即係為還債，而在本件借貸一百四十萬元之前，伊另向告訴人借貸一
    筆六十萬元之款項，尚未清償，此亦據告訴人於偵查中供承在卷，足堪佐證兩造
    間確有金錢借貸之關係，而本件之一百四十萬元確係向告訴人借得，此有借據複
    寫本可證，伊從未告知要告訴人繳稅，且農地買賣原無須繳交土地增值稅，乙○○前曾買過農地，應知之甚詳，伊開具面額一百零八萬一千五百五十五元之支票
    是要給告訴人還該一百四十萬元借款用的，又有關結算表之部分係因告訴人於八
    十九年十二月十八日偕同二名不詳姓名之男子至伊住處威脅，強硬要求伊照告訴
    人之意思書寫，且要求將原為借款之一百四十萬元計入，將該一百四十萬元當作
    係告訴人已付部分之買賣價款，並責由伊負責代付抵債，事後方知係告訴人設好
    圈套，作為控告伊之不利證據。事實上遺產稅依法規定應由出賣人負責繳納，豈
    能責由伊負責，而伊為清償一百四十萬元之借款，才簽發交付本票、支票（以妻
    名下支票）各一紙面額均一百零八萬一千五百五十五元（其中含利息及本金一百
    萬元），另伊亦簽發四十萬元之本票欲交付予告訴人，卻遭告訴人拒收，而事後
    得知告訴人已將前述支票、本票轉交土地出賣人丙○○作為告訴人支付買賣土地
    之價款，並無所謂要交付予出賣人納稅之用，且結算表就「付一百四十萬元之部
    分」，亦未註明係土地增值稅，故尚難以此結算表作為不利於伊之證據。況伊於
    訂立買賣契約時即已明確告訴雙方，本件土地買賣無庸繳納增值稅，足徵告訴人
    之指訴顯不實在，而證人丙○○因懷恨伊不配合以多報少謀利，才與告訴人聯合
    作不實之偽證，至證人王策杖為告訴人之父親，又係本件土地之仲介人兼代理人
    ，是所為之證詞當然偏坦告訴人。另查，本件確屬民事糾紛，亦據告訴人於原審
    九十年七月十一日訊問時供承在卷，此從原審筆錄記載「．．．但我們中確實有
    誤會」，即可明證云云。
二、惟查，上開事實除據告訴人乙○○迭於偵查、原審審理中指述明確外，亦與證人
    王策杖、丙○○於偵查、原審審理時證述之情節相符（他字卷第三一至三三頁，
    原審卷第四二至四四頁），並有不動產買賣契約書、上開一百零八萬一千五百五
    十五元之支票及退票理由單、本票、遺產稅繳款書及結算表各一份附卷可證（他
    字卷第十至十六頁）。
三、被告雖以前詞置辯，然查：
　(一)被告於偵查中所具之答辯狀，自承本件其僅代告訴人與出賣人撰寫買賣契約而已
    ，買賣價金支付均由買賣雙方自行給付，與被告無關，更不知情等語（他字卷第
    十九頁）。果如被告所辯，系爭之一百四十萬元純為告訴人與被告間之債務，則
    應與告訴人、土地出賣人間之買賣契約無涉，而結算表之存在，應是在計算告訴
    人與出賣人間之付款情形，被告與告訴人之債務糾紛既與買賣契約無關，依常理
    被告豈可能將無關之債務，且於未實際還款前，即先行記入結算表內一併計算，
    顯見該一百四十萬元應與本件之買賣契約息息相關。況被告自承先前曾向告訴人
    借款六十萬元迄今未返還，則既要將被告之借款債務折抵，並計入結算表內，為
    何不先折抵該六十萬元借款，或將兩筆借款債務一併計入、折抵，反僅計入、折
    抵後借入之一百四十萬元，而捨先前借入之六十萬元債務於不顧？更有甚者，準
    如被告所言，告訴人係於八十九年十一月十八日同意借予被告一百四十萬元，惟
    告訴人不但旋與被告磋商將該借款折抵、計入結算表內，更於九十年一月十一日
    即因索還該款不遂提起本件告訴，足見告訴人確需款給付尾款，以履行買賣契約
    ，則告訴人為何於可預見需錢孔急之時，徒冒被告不能立時還款、致自身陷於契
    約履行困難之境，而無端貸予被告一百四十萬元於先，隨再千方百計逼迫被告還
    款於後？徵諸上述各點，被告所辯告訴人借予其一百四十萬一節，與一般之經驗
    、常情未合。被告雖辯稱：該結算表係告訴人於八十九年十二月十八日偕同二名
    不詳姓名之男子至伊住處威脅，強硬要求伊書寫云云，然並查無實據以資證明，
    亦不足採。
　(二)至上開面額一百零八萬一千五百五十五元之支票及本票，被告雖辯稱：係償還告
    訴人該一百四十萬元借款中之本金一百萬元及利息云云，惟利息究如何計算，被
    告於偵查中先稱：八萬一千五百五十五元係要預付三個半月利息云云（他字卷第
    二十頁）；而於原審時則改稱：以六分利計算，八萬一千五百五十五元係要預付
    三個月利息云云（原審卷第一０二頁）；另於本院再審中又稱：是要預付三個多
    月之利息云云（再字卷第四０頁），該八萬一千五百五十五元究係預付三個月或
    三個半月或三個多月之利息，被告前後所供均相矛盾，若再依被告所稱以六分利
    計算利息，一百四十萬元每月之利息應為二萬二千五百元，亦與被告前開之供述
    不符，以被告身為職業代書，並非毫無經驗之人，就利息應如何計算，豈會如此
    草率。況被告若確係簽支票及本票作為返還告訴人之借款，衡情應係一次簽發面
    額一百四十萬元之票據，另就應付利息之部分，再簽發另紙票據支應，或係將一
    百四十萬元之本金加計應付之利息，合計簽發一張或數張票據交付予告訴人收執
    ，豈可能先就一百萬元之本金加計利息簽發一百零八萬一千五百五十五元之支票
    及本票後，再另行交付一紙四十萬元之本票，果真如此，則四十萬元之本金部分
    ，又如何計算利息？反觀，該一百零八萬一千五百五十五元加計證人丙○○（即
    出賣人）所應繳之遺產稅三十一萬八千四百四十五元（他字卷第十四頁遺產稅繳
    款書）計算，恰為一百四十萬元無訛，足見該支票、本票應係被告於東窗事發時
    ，為對證人丙○○作一交待而開立予丙○○收執。被告所稱開具面額一百零八萬
    一千五百五十五元之支票及本票，是償還告訴人該一百四十萬元借款中之一百萬
    元，及預付三個月利息所用一節，應屬子虛烏有之詞。
  (三)又告訴人雖自承有在上開一百零八萬一千五百五十五元之支票上背書（本院上易
    卷第六五頁），惟其緣由，已據告訴人於原審時指稱：「那不是給我們的，那是
    被告開給賣方丙○○的，後來丙○○拿這張票來找我，是因為被告一直拖延，丙○○也一直拿不到這筆錢才來找我的」（原審卷第一一八頁），及於本院前審調
    查中指稱：「我有背書沒錯，是被告拜託我的，他說他要去找錢」（本院上易卷
    第六五頁），於本院再審調查中更稱：當時因為已拖很久未完成辦理過戶，買土
    地的錢大部分已繳交給賣方，伊怕賣方將土地又賣給他人，且稅金只需繳交三十
    幾萬即可，此時伊才知道被告所言須繳交一百四十萬元稅金之事，是騙伊的，所
    以伊就與賣方一起去找被告談此事，但談了很久仍然無法解決，後來被告要伊先
    在此一百多萬元的支票上簽名，至於金錢方面的問題被告要負責給付，伊為了要
    趕快辦理過戶，所以就在此支票上背書，不料後來被告並無去繳稅，沒想到伊又
    被他騙了一次等語（本院再字卷第三五頁）在卷，核與證人丙○○於本院再審調
    查中證述：「被告後來有開一張一百零八萬多元的支票給我，是因被告向乙○○
    騙稱要繳交增值稅，而向乙○○拿了一百四十萬元，但被告並無去繳稅，所以被
    告私下開此一百零八萬多元的支票給我，並要求我不要向乙○○他們告知此事，
    我在甲○○處出門後，就馬上照會銀行，發現被告已有多次退票的紀錄，因為此
    款項是包含在要給我的尾款一百五十萬元裡面，我認為不能平白損失此款項，所
    以我就向乙○○告知此事，乙○○才與我一起去找被告處理此支票之事，處理結
    果，因我與甲○○不熟，所以被告要乙○○在此支票上背書，我為求保障，所以
    同時要他們另外簽發一張同額的本票」等語（本院再字卷第三七頁）相符。是告
    訴人雖有在該支票上背書，亦不足作為有利於被告之認定。
  (四)證人王策杖及告訴人之前雖曾買賣過農地，此有被告提出之買賣契約書及所有權
    狀附卷可證（原審卷第六六至九六頁），且買賣農地無庸繳交土地增值稅，理應
    為告訴人所知，惟告訴人於原審時即已指陳：「我們曾經買過土地、農地，但沒
    有賣過，我是知道農地不用繳增值稅，但我父親並不知道，且當天我父親告訴我
    要繳稅，我看這件買賣土地的契約已經拖很久了，我沒有詳細問，我一方面是信
    任代書，而且他就是我自己的堂兄」等語在卷（原審卷第一一八頁），況我國本
    稅賦名目繁多，故極可能證人王策杖於之前購入農地時根本未曾於買賣過程中觸
    及是否應繳交增值稅之問題，證人王策杖年紀老邁，而告訴人受其父囑託及被告
    原為告訴人之堂兄，告訴人因信任被告致一時失查，應非無可能，況依被告所提
    出之有關告訴人之前買賣土地之契約，即係委由王純銈（即被告之妻）代理辦理
    所有權之過戶事宜（原審卷第八四頁），益徵告訴人甚為信任被告無疑，故尚難
    以告訴人前曾購買過農地，遽認告訴人斷無可能受騙。
  (五)被告雖又提出向告訴人借得一百四十萬元之借據一張（原審卷第三０頁），以資
    證明被告與告訴人間確屬債務糾紛。然查，該張借據全係被告片面所製作，且告
    訴人於本院再審調查中亦否認曾收受該張借據等語（本院再字卷第八三頁）。雖
    被告之前向告訴人借貸另筆六十萬元時，曾書立六十萬元之借據交付被告收執，
    有該借據附卷可查（本院再字卷第七０頁），並為告訴人所是認（本院再字卷第
    八三頁），惟該筆六十萬元因係借貸關係，被告自須書立借據交予告訴人收執，
    而該筆一百四十萬元之款項並非基於借貸之原因，豈可單憑被告片面所書立之借
    據，即認定兩造確有借貸關係之存在。
　(六)至原審九十年七月十一日之訊問筆錄雖記載告訴人陳稱「被告已（與）我和解，
    但我們中確實有誤會」等語（原審卷第十七頁），而被告之選任辯護人於本院再
    審調查中亦以證人之身份證稱：「當時告訴人答此話後，我有請法官再向告訴人
    確認與被告間是否為借貸關係，當時告訴人有『點頭示意』表示是借貸關係，當
    時因為我並無注意看電腦螢幕，不知書記官並無將此情形記載於筆錄」等語（本
    院再字卷第八二頁），告訴人對此部分之證詞雖未表示意見，然稱：「當時我會
    講此話，是因為被告在開庭之前，向我講願意與我和解，並願分期還我錢，要我
    不要繼續告他，所以我在開庭時才會如此講的，但後來被告並無還我錢，我才會
    繼續告他的」（本院再字卷第八三頁）。查，被告確曾與告訴人試行和解，此業
    據被告於原審時供述在卷（原審卷第一一一頁），並有被告所提出九十年六、七
    月份之匯款回條各一份在卷可證（原審卷第三三、三四頁），惟因分期付款之條
    件未談成，致和解不成立等情，亦據告訴人於原審時陳稱：「被告有每個月還我
    五千元，並匯入我的帳戶內，但二百萬元以這種方式還，時間拖太久我不同意，
    我是希望他（即被告）先還一半，以後才一個月還五萬元」（原審卷第一一七頁
    ），足徵告訴人陳稱：係因被告在開庭（即原審九十年七月十一日）前，表示願
    與伊和解，伊方作如此陳述等語，應堪採信。況詐欺之被告縱經法院論罪科刑，
    僅係實現國家之刑罰權，藉以防範犯罪，就被害人而言或能得到些許安慰，然如
    能順利取回被詐騙之款項，方是被害人最大之心願，是被告既表示願與告訴人和
    解，告訴人為求能順利取回款項，而代被告向法院求情，亦與常情無違，且被告
    確有詐欺之犯行，已詳如前述，自不能單憑告訴人片面之求情，即認被告並無詐
    欺之行為。至證人王純銈於本院前審調查時雖證稱：「（問：告訴人交付一百四
    十萬元給被告時，你有在現場看到？）我沒有在現場」、「（‧‧‧問這一百四
    十萬元的錢是不是要繳增值稅之稅款？）不是，我聽到被告與告訴人講電話，他
    說向告訴人借的」、「（問：那你只聽到被告所講的電話而已，你有沒有聽到告
    訴人那一方的答話？）我只知道他們本來有借貸關係，已經很久了，我不記得」
    （本院上易卷第六二、六三頁），觀之上開證詞，王純銈顯未親自見聞告訴人交
    付一百四十萬元予被告之原因為何，王純銈證稱一百四十萬元係借款，純係聽聞
    被告所言，況王純銈又係被告之妻，是王純銈上開證詞，自無足採信。另被告之
    選任辯護人雖聲請對告訴人及被告作測謊之鑑定，惟測謊鑑定係以受測者之心理
    及生理反應作為判斷之標準，而本件已纏訟多時（九十年一月迄今），被告就本
    案相關爭點已陳述多次，並了然於胸，是否能從測謊鑑定中查出端倪已足存疑，
    況本件事證已明確，自無另作測謊鑑定之必要，附此敘明。
四、綜上論述，被告前開所辯均屬事後卸責之詞，不足採信，本件事證已臻明確，被
    告之犯行應堪認定。
五、核被告所為，係犯刑法第三百三十九條第一項之詐欺取財罪。原審適用刑法第三
    百三十九條第一項，罰金罰鍰提高標準條例第一條前段之規定，審酌被告犯罪之
    動機、目的、手段、所生之危害、未能與告訴人達成和解及犯罪後之態度等一切
    情狀，量處被告有期徒刑壹年肆月，其認事、用法及量刑，並無不當，被告上訴
    意旨否認犯罪，指摘原判決不當，為無理由，應予駁回。
據上論斷，應依刑事訴訟法第三百六十八條，判決如主文。
本案經檢察官丁○○到庭執行職務。
中      華      民      國      九十一  年      十二    月      十九    日
                                臺灣高等法院臺中分院刑事第十庭
                                      審判長法  官　林　照　明
                                            法　官　王      銘
                                            法　官　蔡　名　曜
右正本證明與原本無異。
不得上訴。
                              書記官　許  哲  禎
中      華      民      國      九十一  年      十二    月      二十三  日
                                                                        Ａ
